臺灣高等法院高雄分院刑事判決　　　　110年度上訴字第689號
上　訴　人　臺灣橋頭地方檢察署檢察官
上　訴　人
即　被　告　林建忠


選任辯護人　邱敬瀚　律師
　　　　　　劉家榮　律師
　　　　　　黃鈺玲　律師
上　訴　人
即　被　告　林義凱


選任辯護人　陳慧博　律師
上列上訴人因被告違反森林法等案件，不服臺灣橋頭地方法院10
9 年度訴字第164 號，中華民國110 年4 月29日第一審判決（起
訴案號：臺灣橋頭地方檢察署108 年度偵字第4495號），提起上
訴，本院判決如下：
    主  文
原判決撤銷。
甲○○共同犯森林法第五十二條第二項、第一項第四款之竊取森
林主產物未遂罪，處有期徒刑柒月，併科罰金新臺幣捌拾伍萬陸
仟貳佰伍拾元，罰金如易服勞役，以新臺幣參仟元折算壹日。
乙○○共同犯森林法第五十二條第二項、第一項第四款之竊取森
林主產物未遂罪，處有期徒刑捌月，併科罰金新臺幣捌拾伍萬陸
仟貳佰伍拾元，罰金如易服勞役，以新臺幣參仟元折算壹日。未
扣案之犯罪所得新臺幣柒仟元沒收，於全部或一部不能沒收或不
宜執行沒收時，追徵其價額。
    事  實
一、甲○○、乙○○均明知位於高雄市旗山區旗山事業區第114
    國有林班地（經度X 軸：191909，緯度Y 軸：0000000 ）為
    行政院農業委員會林務局屏東林區管理處（下稱屏東林管處
    ）旗山工作站所管理之國有林地，不得任意竊取該土地內之
    森林主產物，竟共同意圖為自己不法之所有，基於僱使他人
    竊取森林主產物之犯意聯絡，甲○○於民國107 年7 月18日
    前某日，與乙○○談妥以每日新臺幣（下同）7,000 元計價
    作為乙○○參與本案之報酬，乙○○再以每日2,300 元之代
    價僱用不知情之挖土機司機邱金城。嗣乙○○於107 年7 月
    18日某時許先駕駛其所有之車牌號碼000-00號自用大貨車載
    運其所有之挖土機1 部（型號PC120 ）前往上開林班地，再
    指示邱金城於同年月19日8 時許，依甲○○指示駕駛上開挖
    土機，對該土地內之1 株小葉桃花心木進行斷根工作，以利
    後續以移植方式竊取該樹時樹木之存活率而著手竊取，邱金
    城因而沿上開小葉桃花心木樹根處，挖掘長約4 公尺、寬約
    1.5 公尺及深約2 公尺之坑洞，並將上開小葉桃花心木1 株
    （材積為7.85立方公尺，山價為342,500 元）之部分樹根挖
    斷。期間甲○○暫時離去，留邱金城1 人進行上開挖斷樹根
    之工作，邱金城則於前開挖斷樹根工作途中，察覺恐涉及違
    法行為，乃停止挖掘離開現場，甲○○及乙○○方未能竊得
    上開小葉桃花心木。嗣經警據報後於同日13時30分許會同屏
    東林管處旗山工作站人員共同前往會勘查緝而查獲上情。
二、案經屏東林管處訴由內政部警政署保安警察第七總隊第八大
    隊（下稱保七總隊第八大隊）移送臺灣橋頭地方檢察署（下
    稱橋頭地檢署）檢察官偵查起訴。
    理  由
壹、證據能力部分：
    按被告以外之人於審判外之陳述，雖不符前4 條之規定，而
    經當事人於審判程序同意作為證據，法院審酌該言詞陳述或
    書面陳述作成時之情況，認為適當者，亦得為證據，刑事訴
    訟法第159 條之5 第1 項規定甚明。經查，本判決所引認被
    告甲○○及乙○○有前開犯行、具有傳聞證據性質之證據資
    料，已經檢察官、被告及辯護人於原審及本院審判程序中同
    意作為證據使用（見原審訴字卷第211 頁、本院卷第187 頁
    ），審酌該等證據作成之情況，並無違法取得情事，且俱核
    與本案待證事實相關，以之作為證據為適當，應認為均有證
    據能力。又下列認定本案之非供述證據，經查並無違反法定
    程序取得之情，依刑事訴訟法第158 條之4 規定反面解釋，
    亦應具證據能力。
貳、審判範圍：
一、禁止雙重危險之憲法原則：
    憲法及刑事訴訟法所謂之雙重危險，源自於美國聯邦憲法第
    五增補條款之Double Jeopardy ，一般來說應包括三個意涵
    ：⒈同一行為無罪確定後再行追訴（即於程序上先後之一事
    再理）；⒉同一行為定罪確定後再行追訴（亦係於程序上先
    後之一事再理）；⒊同一行為多重處罰（即於程序上先後之
    重複處罰，及於刑事實體法罪數理論中同時評價上之雙重評
    價）。如果偵查及審判機關有上開3 項內涵其中之一之行為
    ，即構成雙重危險，為憲法所禁止。我國司法院解釋對於禁
    止雙重危險之概念，最早出現於釋字第47號解釋，連同其後
    釋字第271 號解釋，此兩號解釋係有關於一事不再理問題之
    解釋，此後之解釋係有關一事不兩罰問題之解釋，舉其要者
    如釋字第311 號、釋字第337 號、釋字第356 號、釋字第38
    4 號、釋字第490 號、釋字第503 號、釋字第604 號、釋字
    636 號等解釋，均藉由解釋文、解釋理由書，甚至協同或不
    同意見書之形式，詳細闡明及為此一原則立下標杆。可見禁
    止雙重危險之概念，在我國已屬正當法律程序原則（或法治
    國原則）底下之憲法原則。準此以解，所謂禁止雙重危險，
    在所有刑事法領域均有其適用，且其重點在於程序上之不因
    一事而兩度置於受刑之危險，此應包括一事不再理及一事不
    兩罰原則，一事不再理係指同一行為不得再行追訴、審問，
    亦即禁止程序重複（先後之問題）；一事不兩罰則指同一行
    為不得再行處罰，亦即同一行為禁止處罰重複（先後之問題
    ）及禁止雙重評價（於刑事實體法罪數理論中同時評價之問
    題）。
二、一行為與公訴事實同一性之認定：
    按檢察官起訴被告涉犯毀損罪（含毀棄、損害或致令不堪用
    ，以下通稱毀損罪），惟法院審理後認為應係構成森林法第
    52條之竊取森林主產物罪（本質上為竊盜罪），此兩罪之公
    訴事實是否具有同一性乙節，未可一概而論，倘檢察官起訴
    被告實行毀損不法行為之時間、地點、手法、侵害性行為之
    內容、侵害之法益，與法院審理後所認定竊取森林主產物不
    法行為之時間、地點、手法、侵害性行為之內容、侵害之法
    益迥異，則難認兩罪之公訴事實具有同一性；反之，倘與法
    院審理後所認定竊且森林主產物不法行為之時間、地點、手
    法、侵害性行為之內容、侵害之法益均相同，應認兩者具有
    公訴事實之同一性。析言之，倘行為人事實上只實行一次侵
    害他人單一財產法益之「一行為」，只因為檢察官起訴時所
    建構之犯罪事實係毀損，惟同一行為經法院審理後認為應屬
    竊取森林主產物，則此兩罪名之犯罪事實具有非兩立性，行
    為人該侵害被害人單一法益之單一行為，若成立毀損罪，就
    不能成立竊取森林主產物罪，反之，倘成立竊取森林主產物
    罪，即不能成立毀損罪，兩者不可能同時併存，具有互不兩
    立之排他性關係。此情形因被告只為一次不法行為，該不兩
    立排他性關係之兩罪，係因檢察官及法院就被告「同一行為
    事實」之法律上評價兩歧所致，實際上並非被告實行二次不
    同犯罪行為，故基於上開一行為不兩罰之原則，應禁止重複
    評價，易言之，倘就「被告實際上所實行之一次侵害他人單
    一財產法益之單一行為」，法院審理後認毀損罪不能成立，
    應係構成竊取森林主產物罪，則果由檢察官另行起訴行為人
    竊取森林主產物罪，容有悖於一行為不得兩次處罰之禁止雙
    重危險的憲法原則。
三、本件公訴事實有同一性：
    據上而論，本案檢察官起訴乙○○之客觀不法行為係：「乙○○於107 年7 月19日8 時許駕駛上開挖土機，對上開小葉
    桃花心木進行斷根工作」之不法行為，雖乙○○辯解表示其
    係毀損罪，法院經審理後，認為應構成森林法第52條之竊取
    森林主產物未遂罪（詳後述），則檢察官起訴乙○○實行毀
    損不法行為與法院所認定之竊取森林主產物行為，其不法行
    為之時間均為107 年7 月19日8 時，不法行為地點均在上開
    林班地，犯罪之手法雖有係乙○○本人駕駛上開挖土機或由
    邱金城駕駛上開挖土機之差異，然邱金城為不知情之人，乙○○僅係利用欠缺犯罪意思之他人作為自己之犯罪工具實施
    犯罪，仍與自己犯罪同（詳後述），是犯罪之手法均係駕駛
    上開挖土機，對上開小葉桃花心木進行斷根工作，侵害性行
    為之內容與侵害之法益均係國有之上開小葉桃花心木，則基
    上說明，應認檢察官起訴之毀損事實與法院審理後認定之竊
    取森林主產物事實，具有事實同一性關係。進一步言之：該
    兩罪之單純的社會事實，即基本的事實關係：「邱金城（即
    乙○○手足之延伸）於107 年7 月19日8 時許駕駛上開挖土
    機，對上開小葉桃花心木進行斷根工作」乙節均同一，倘將
    公訴事實還原成構成要件以前法律的、社會的基本事實後，
    再進一步探求，發現該基本社會事實之「基本部分」，即重
    要要素：「邱金城（即乙○○手足之延伸）駕駛上開挖土機
    ，對上開小葉桃花心木進行斷根工作之不法行為」乙節，在
    社會通念上恆認為是同一事實（具共通性），雖其餘細節部
    分（即究係基於竊取森林主產物之不法所有意圖，抑或僅係
    使他人物品不堪使用之犯意）不盡相同，仍可解為公訴事實
    具有同一性，此即「基本的事實關係同一說」，且作為上開
    兩罪訴訟對象之社會問題，應以法益侵害（結果）為基軸加
    以掌握，亦即該兩罪所侵害之法益均為同被害人之同一財產
    法益，兩罪僅僅是業經法律評價過後之構成要件不屬於同一
    而已，故基於侵害法益同一說之立場，應認兩罪具有公訴事
    實同一性。
四、變更起訴法條：
    綜上，檢察官起訴伊始所指向者係「乙○○基於毀損犯意而
    著手實行挖取國有之上開小葉桃花心木」之刑法第354 條毀
    損罪之犯罪事實，惟於法院審理後，業經判明變異為「乙○○共同意圖為自己不法之所有，基於僱使他人竊取森林主產
    物之犯意聯絡，而著手實行挖取國有之上開小葉桃花心木」
    之森林法第52條竊取森林主產物罪之犯罪事實，依上說明，
    其基本事實同一，具公訴事實同一性，且原審於審判程序，
    已對於乙○○可能涉及之竊取森林主產物罪名詳予告知，俾
    使乙○○能適時答辯（見原審訴字卷第170 至171 頁），是
    法院乃依刑事訴訟法第300 條規定，變更乙○○部分之起訴
    法條為森林法第52條第1 項，已踐行正當法律程序，保障被
    告之實質有效防禦權，並無突襲性裁判問題。
參、實體部分：
一、上揭事實，已據被告建忠於原審及本院審理時認罪自白坦承
    不諱（見原審訴卷第121 、171 、211 至212 、213 頁、本
    院卷第179 、281 、298 頁），另訊據被告乙○○固坦承甲○○曾於107 年7 月18日前某日，與其談妥以每日7,000 元
    計價作為其參與本案之報酬，其再以每日2,300 元之代價僱
    用不知情之邱金城後，其於同年月18日某時許先駕駛上開自
    用大貨車載運挖土機前往林班地，再指示邱金城於同年月19
    日8 時許，依甲○○指令駕駛上開挖土機作業，邱金城因而
    沿上開小葉桃花心木樹根處，挖掘長約4 公尺、寬約1.5 公
    尺及深約2 公尺之坑洞，將上開小葉桃花心木1 株之部分樹
    根挖斷，嗣邱金城於開挖期間，察覺恐涉及違法行為，乃停
    止挖掘離開現場等事實，然矢口否認有何違反森林法之犯行
    ，辯稱：我不知該土地為林班地，甲○○跟我說那是他大哥
    的地，且實際開怪手的不是我，我無竊取森林主產物之行為
    云云。惟查：
（一）被告甲○○於原審及本院審判程序中已坦承前述事實不諱
      （見原審訴字卷第121 、171 、211 至212 、213 頁、本
      院卷第179 、281 、298 頁），核與證人即告訴代理人屏
      東林管處旗山工作站技士楊旻憲於警詢及偵查中、證人即
      承租鄰近案發現場國有土地且於案發後曾至案發現場查看
      之周正淼於偵查中、證人邱金城於原審審判程序中之證述
      相符（見警卷第39至41頁；偵卷第36至38、89至91、119
      至120 頁；原審訴字卷第173 至189 、197 至198 頁），
      並有上開自用大貨車之行車執照、屏東林管處旗山工作站
      森林被害告訴書、上開林班地之土地建物查詢資料、高雄
      市旗山區地籍圖查詢資料、屏東林管處107 年8 月21日屏
      旗字第1076312071號函、保七總隊第八大隊屏東分隊公務
      電話紀錄簿、楊旻憲之職務報告、保七總隊第八大隊屏東
      分隊聯合會勘紀錄表各1 份、航照位置圖1 張、現場照片
      18張、屏東林管處108 年7 月19日屏旗字第1086311314號
      函及檢附之現場照片、案發地周遭位置圖、租約台帳卡、
      國有林事業區天然林地盜伐木山價金查定書、木材市價計
      算明細表、伐木造材作業（木材）、集運卸貯作業（木材
      ）、屏東林管處109 年10月20日屏旗字第1096165027號函
      及檢附之桃花心木市價查定書、屏東林管處110 年3 月2
      日屏收字第1106160964號函各1 份在卷可稽（見警卷第17
      、45至69頁；偵卷第49至59、65至82頁；原審訴字卷第61
      至63、151 頁），足認甲○○上開任意性自白核與事實相
      符，堪認甲○○確有參與上揭犯行無訛，此部分事實先堪
      以認定。
（二）至公訴意旨固認係乙○○於107 年7 月19日8 時許駕駛上
      開自用大貨車載運駕駛前揭挖土機至林班地後，再由乙○○駕駛上開挖土機對上開小葉桃花心木進行斷根作業等語
      。惟查：被告於原審審判程序中均供稱係乙○○於107 年
      7 月18日某時許先駕駛上開自用大貨車載運挖土機前往林
      班地，再僱請邱金城於同年月19日8 時許，駕駛挖土機對
      小葉桃花心木進行斷根工作等語（見原審訴字卷第121 至
      124 、130 至132 、212 頁），並據邱金城於原審審判程
      序中證述明確（見原審訴字卷第173 至175 、185 頁），
      足見公訴意旨於此容有誤認，應予更正。
（三）被告乙○○主觀上知悉上開小葉桃花心木所在位置係國有
      林班地，且甲○○未取得合法開挖許可乙節，業據證人即
      同案被告甲○○於原審審判程序中證稱：「（問：你為何
      要去挖小葉桃花心木？）答：我不懂樹木，當時外面還有
      欠人債務，經濟狀況不好，我聽別人說去找樹來賣，很好
      賺」「（問：為何會去選這棵樹？）答：當時我兄長在那
      邊聊天，我問我兄長，這邊有什麼樹可以買賣，那邊附近
      的人就說那邊有兩棵小葉桃花心木，當時我不懂，我就想
      說問別人看看多少錢，當時我不認識乙○○，是透過別人
      認識的，然後在屏東類似85度Ｃ咖啡的地方聊天，我說我
      要挖這棵樹，然後問他多少錢」「（問：被告乙○○怎麼
      回答？）答：我有照實跟他說樹在林班區，因為別人有跟
      我說如果要挖什麼樹，一定要跟怪手司機說，因為一定要
      有出證明，但我沒有辦法出證明，我有跟乙○○說，說了
      之後乙○○有去看，看了之後，乙○○就選了日子把怪手
      拖過去」「（問：你有跟乙○○說那是林班區的樹？）答
      ：有」等語（見原審訴字卷第124 頁）；佐以邱金城於原
      審審判程序中證稱：乙○○有挖土機，是我的雇主，我認
      識乙○○約3 至4 年，乙○○除了這次以外請我工作沒有
      太多次，107 年7 月19日乙○○請我去上開林班地作工程
      ，我到現場後周圍的環境讓我覺得怪怪的，那個山坡地不
      知道是誰的，因為我沒有看到權狀，也沒有去申請，現場
      應該要有告示牌或書面給我們看，山上的工作都是這樣，
      都有一個牌子，還有全民監督的等語（見原審訴字卷第17
      3 、185 至187 、189 至194 頁），衡諸甲○○與乙○○
      無何仇怨，此據乙○○供陳在卷（見警卷第5 頁），甲○○原先積欠乙○○本案答應給乙○○之報酬亦已清償（見
      原審訴字卷第126 、131 至132 頁），且甲○○雖為共同
      被告，然其已於本案審判程序中坦承自身犯行，其供稱乙○○為其竊取森林主產物之共同正犯，對於其自身罪刑之
      輕重並無重大影響；另邱金城為乙○○僱請之司機，偶爾
      會由乙○○提供其工作機會，其與乙○○亦無何仇怨，衡
      情，甲○○及邱金城均無刻意構詞誣陷乙○○之動機或必
      要，又依邱金城上開證述，可知於山區施作工程，應有工
      區告示牌或相關申請、證明文件，此亦為挖土機司機之工
      作常規，與甲○○上開證稱挖土機司機要施作前要有證明
      等語大致相符，其等上開所述應屬可採。復參酌乙○○於
      原審審判程序中自陳：我有跟甲○○要證明，甲○○說是
      他兄長的地，雖然他的兄長連絡不到，但可以挖等語（見
      原審訴字卷第131 頁），雖與甲○○所述未盡相合，但就
      其中乙○○確曾向甲○○詢問在該土地施工之合法證明乙
      節，2 人所述一致，益徵甲○○上開證述並非子虛。是依
      甲○○及邱金城上開證述，堪認甲○○於與乙○○討論挖
      取上開小葉桃花心木時，已有告知乙○○該樹位於林班地
      ，且甲○○無法提出任何可以挖取該樹之合法證明，佐以
      案發現場未有何可開挖之告示牌此現場情況，益見曾親至
      案發現場之乙○○，對於不可擅自開挖該林班地之樹木乙
      情應知之甚詳，卻仍收取甲○○提供之報酬替其僱請邱金
      城挖取上開小葉桃花心木，足認乙○○有參與上開犯行之
      主觀犯意甚明。乙○○辯稱：我不知該土地為林班地云云
      ，顯係事後卸責之詞，不足採信。至乙○○復辯稱：如我
      有意為違法行為，我不會在上開挖土機上留下我的電話號
      碼云云，然此舉可能之原因多端，可能係忘記取走或塗改
      上開挖土機上的電話號碼，亦有可能係心存僥倖認犯行不
      會曝光而未取走或塗改，是尚難僅憑上開挖土機上留有乙○○之電話號碼即遽採為有利乙○○之認定。
（四）被告乙○○另辯稱：實際駕駛上開挖土機的不是我，我無
      竊取森林主產物之行為云云。然按我國現行刑法採二元（
      直接；間接）犯罪參與體系，第四章所稱之正犯，係相對
      於共犯（傳統上稱為「從犯」；指教唆犯及幫助犯，屬間
      接參與犯罪實行之人）而言，計分三種類型，即為直接正
      犯、間接正犯及共同正犯，觀諸其修正理由記載甚明。其
      中間接正犯係指行為人雖未自己實行犯罪構成要件之行為
      ，卻基於自己犯罪之意思，利用無責任能力或乏犯罪故意
      之他人進行，因無異將他人作為自己犯罪之手腳或道具，
      是給予相同之評價。又間接正犯，乃以不罰之他人為實行
      犯罪工具之人，從犯罪支配觀點而言，係對構成要件實行
      者之意思支配，根據心理之優勢影響創建其正犯性，相對
      於己身親自實行犯罪之行為支配而為直接正犯而言，間接
      正犯之利用他人為工具實現犯罪，不過是實施方式之差異
      而已。本院所肯認刑法未有明文之間接正犯，該等被犯罪
      行為人利用充為工具之人，或不知情，或無責任能力均屬
      之（最高法院102 年度台上字第317 號、108 年度台上字
      第2657號判決意旨參照）。經查，乙○○雖非實際駕駛挖
      土機之人，惟其僱用不知情之邱金城挖取上開小葉桃花心
      木，以遂行本案犯行，形同利用欠缺犯罪意思之他人作為
      自己之犯罪工具實施犯罪，依上揭說明，屬間接正犯，其
      非實際實行犯罪構成要件行為之人無礙於其本案犯罪行為
      之成立，是其上揭所辯，亦無足採。
（五）本院審理時，證人即介紹人丙○○陳稱：「（問：本案甲○○是怎麼跟妳講的？）答：那時候在公廟那邊他們提到
      要整地，看我有沒有認識的朋友，我想到乙○○是我很好
      的同學，所以就問他最近有沒有工作」「（問：所以妳就
      幫他介紹乙○○？）答：對」「因為是介紹甲○○、乙○○認識，所以他們就是談到整地的事情」「（問：他們有
      無約定費用、工資怎麼計算，乙○○幫他做這件事情酬勞
      多少？）答：一天7 千元」「（問：到底是說要整地或是
      挖地？）答：整地」「（問：有沒有說要挖什麼東西？）
      答：沒有」「（問：妳有沒有聽到他們要挖桃花心木？）
      答：沒有」「（問：乙○○事後是否有問妳為何要介紹甲○○害他涉案？）答：有，乙○○有打電話給我，我說我
      也不知道，這不是我們的本意要去做的工作，乙○○是讓
      甲○○請的」「（問：妳有打電話問甲○○嗎？）答：有
      」「（問：他怎麼說？）答：他說整地的事情他會去處理
      」「（問：有沒有說其他的？）答：沒有」等語（見本院
      卷第224 至226 頁），惟證人即共同被告甲○○於本院審
      理時陳稱：「（問：你在一審的時候說你是透過丙○○介
      紹乙○○跟你見面，是現場的這位丙○○嗎？）答：對」
      「（問：你要丙○○幫你介紹乙○○的時候，你是怎麼跟
      丙○○說的？）答：我說有一塊地，而且是國有財產地，
      我有心要去偷挖那棵小葉桃花心木，不過用整地的名義去
      整地，那邊沒有草可以除，只有一些大的竹竿」「（問：
      你當初為什麼要丙○○介紹乙○○，然後你請丙○○介紹
      乙○○的時候，你是怎麼先跟丙○○說的？）答：我實話
      實說」「（問：你跟她說你想要偷挖桃花心木，然後那是
      國有地？）答：對」「（問：丙○○怎麼說？）答：她沒
      有說，她直接介紹乙○○給我認識」「（問：你跟乙○○
      當初在談的時候具體內容，你在一審審理所述都是實在嗎
      ？）答：對」「（問：你當初跟乙○○約定的酬勞是7 千
      元還是1 萬元？）答：本來是7 千元，出事的時候他說付
       1萬元就不把事實說出來，從頭到尾我說的都是實話，乙○○沒有在場，他是聘請司機，司機是聽到他的話，抓到
      的時候乙○○跟我說我們一起承擔，我說我叫你整地，你
      去挖樹根，這棵樹在這邊，那塊地離這塊地還有一段距離
      ，我可以到現場拍給你看」「（問：你當初在警詢、偵訊
      的時候都否認盜採桃花心木，到一審審理的時候才坦承，
      你是因為這樣才在警詢、偵訊的時候說乙○○不知道你未
      經同意擅自開挖國有林地嗎？）答：從頭到尾我跟乙○○
      都知道是國有林地，因為我怕被判刑的話，負擔家裡還有
      外面的債務，我沒有辦法賺錢，所以我才否認，後來我才
      決定承認，那是我自己想要說出來的」「（問：為何你在
      一審的時候說還有另外一個人？）答：因為1 萬元的壓力
      ，所以我就決定承認犯罪，不一定可以讓我可以緩刑，所
      以我就把事情全部說出來」等語（見本院卷第236 至238
      頁）。因甲○○在本院陳稱「從頭到尾我跟乙○○都知道
      是國有林地」，足證被告乙○○自始知悉現場是國有林地
      ，又甲○○於原審審判程序中證稱：「我和乙○○說我要
      挖上開小葉桃花心木，乙○○有問我說有無證明，我有照
      實跟他說樹在林班地，因為別人有跟我說如果要請挖土機
      挖樹，一定要提出證明，但我沒有辦法提出證明，所以我
      有跟乙○○說那是別人向林務局承租的地，我沒有辦法提
      出證明」等語，已如前述，足證乙○○有共同盜挖該株桃
      花心木，證人即介紹人丙○○之陳述，仍不能為被告乙○○有利之證明。
    綜上所述，因證人甲○○於原審陳稱：「（問：你為何要去
    挖小葉桃花心木？）答：我不懂樹木，當時外面還有欠人債
    務，經濟狀況不好，我聽別人說去找樹來賣，很好賺」「透
    過別人認識乙○○，然後在屏東類似85度Ｃ咖啡的地方聊天
    ，我說我要挖這棵樹，然後問他多少錢」「（問：被告乙○○怎麼回答？）答：我有照實跟他說樹在林班區，因為別人
    有跟我說如果要挖什麼樹，一定要跟怪手司機說，因為一定
    要有出證明，但我沒有辦法出證明，我有跟乙○○說，說了
    之後乙○○有去看，看了之後，乙○○就選了日子把怪手拖
    過去」「（問：你有跟乙○○說那是林班區的樹？）答：有
    」等語（見原審訴字卷第124 頁），又依現場林相草木觀之
    ，該地址也無開大型怪手上山整地之理由（見警卷第61、63
    、67頁照片），足證開大型怪手上山是要盜挖林木，被告甲○○盜挖該株小葉桃花心木之認罪自白，核與事實相符，事
    證明確，被告乙○○所辯係卸責之詞，不足採信，其犯行已
    堪認定。
二、按森林係指林地及其群生竹、木之總稱；依其所有權之歸屬
    ，分為國有林、公有林及私有林，森林法第3 條第1 項定有
    明文。次按國有林產物之種類、處分方式與條件、林產物採
    取、搬運、轉讓、繳費及其他應遵行事項之處分規則，由中
    央主管機關定之，森林法第15條第3 項定有明文，而行政院
    農業委員會據此訂頒「國有林林產物處分規則」，其第3 條
    第1 款明訂：「主產物：指生立、枯損、倒伏之竹木及殘留
    之根株、殘材」。經查，本案小葉桃花心木1 株生長於國有
    森林，為國有森林主產物等情，業據楊旻憲於警詢及偵查中
    證述明確，並有上揭屏東林管處旗山工作站森林被害告訴書
    、上開林班地之土地建物查詢資料、地籍圖查詢資料、屏東
    林管處107 年8 月21日屏旗字第1076312071號函、保七總隊
    第八大隊公務電話紀錄簿、楊旻憲之職務報告、保七總隊第
    八大隊屏東分隊聯合會勘紀錄表各1 紙、航照位置圖1 張在
    卷足憑。次查，本案被告著手竊取之小葉桃花心木1 株，係
    生立之樹木乙節，則有上揭現場照片4 張附卷足憑（見警卷
    第61至62、67頁），依上開說明，自屬「森林主產物」，殆
    無疑義。
三、又按刑法上竊盜罪既遂未遂區分之標準，係採權力支配說，
    即行為人將竊盜之客體，移入一己實力支配之下者為既遂，
    若著手於竊盜，而尚未脫離他人之持有，或未移入一己實力
    支配之下者，則為未遂（最高法院84年度台上字第2256號判
    決意旨參照）。經查，被告遭查獲時，所砍伐的上開小葉桃
    花心木雖遭砍斷部分樹根，但尚未與土地分離，亦未遭搬離
    現場，業如前述，自仍在管理機關屏東林管處之管領力支配
    下，難謂被告已確實掌握該森林主產物，對之建立新的持有
    支配關係，而達竊盜既遂之程度，其等之犯罪自屬未遂。
四、被告二人行為後，森林法第50條業於110 年5 月5 日修正公
    布，於同年月7 日施行，比較新舊法，新法之規定並無較有
    利於被告，自應適用修正前之規定。核被告甲○○、乙○○
    2 人所為，均係犯修正前森林法第52條第2 項、第1 項第4
    款之竊取森林主產物未遂罪。公訴意旨另認甲○○所為尚涉
    犯刑法第354 條毀損罪，然竊取森林主產物罪及毀損罪此兩
    罪名之主觀犯意不同，行為人該侵害被害人單一法益之單一
    行為，若成立毀損罪，就不能成立竊取森林主產物罪，反之
    ，倘成立竊取森林主產物罪，即不能成立毀損罪，兩者不可
    能同時併存，具有互不兩立之排他性關係，業如前述，是公
    訴意旨認甲○○一行為同時涉犯竊取森林主產物未遂罪及刑
    法毀損罪，容有誤會，併予敘明。又公訴意旨認乙○○所為
    係犯刑法第354 條毀損罪，尚有未洽，業如前述，然因檢察
    官所起訴之事實，與前揭認定之事實具有社會基礎事實同一
    之關係，亦經說明如前，且經原審當庭告知上開森林法第52
    條第2 項、第1 項第4 款之竊取森林主產物未遂罪之規定後
    ，乙○○已就上開各罪名相通之構成要件事實進行實質之防
    禦，其防禦權之行使已無所妨礙（最高法院93年度台上字第
    332 號判決意旨參照），爰依法變更起訴法條。另森林法第
    52條第1 項所列各款乃該條竊取森林主、副產物之加重條件
    ，犯該罪兼具數款加重情形時，因竊取行為祇有一個，仍祇
    成立一罪，尚非法條競合或犯罪競合（最高法院69年台上字
    第3945號判決意旨參照）。再被告間就上開犯行，有犯意聯
    絡及行為分擔，應論以共同正犯。被告利用不知情之邱金城
    駕駛挖土機在上開林班地內挖取上開小葉桃花心木以遂行其
    等之竊取森林主產物犯行，為間接正犯。被告等已著手為竊
    取森林主產物之實行而不遂，核屬未遂犯，已如前述，其等
    犯罪情節較既遂犯相對輕微，爰依刑法第25條第2 項之規定
    ，減輕其等之刑。
五、原審予以論科，固非無見，惟查修正前森林法第52條第1 項
    係規定加重竊取森林主、副產物罪，為同法第50條第1 項之
    加重要件，而該條第1 項第6 款所規定之「竊取森林主、副
    產物，為搬運贓物，使用牲口、船舶、車輛，或有搬運造材
    之設備者」，旨在遏阻宵小利用易於搬移、運送之設備，助
    益其搬運贓物脫離現場，以遂其盜取森林產物之目的，資以
    杜絕森林之盜採行為。其所處罰者，係竊取森林主（副）產
    物，而利用設備載運贓物脫離現場之行為，故須已使用車輛
    等設備搬運贓物，方有該款之適用，如尚未用以搬運贓物，
    即與該條款之加重要件不合，尚不得遽論以該條第6 款之使
    用車輛等設備搬運贓物罪（參見最高法院110 年度台上字第
    3290號刑事判決），本件被告2 人所犯係屬未遂，尚不得遽
    論以該條項第6 款之使用車輛等設備搬運贓物罪，原審遽論
    以該條項第6 款之使用車輛等設備搬運贓物罪，即有違誤，
    檢察官上訴指摘原判決量刑過輕，被告甲○○上訴指摘原判
    決量刑過重，被告乙○○上訴否認盜挖前述桃花心木，雖均
    無理由，惟原判決既有可議，自應予撤銷改判。審酌被告甲○○貪圖竊取得手後轉售小葉桃花心木之利益、被告乙○○
    貪圖甲○○應允按日給予7,000 元報酬之不法利益，竟共謀
    以上開方式竊取頗具價值之小葉桃花心木，危害自然生態及
    森林資源，實應予非難；並考量被告甲○○犯後終能於審判
    中坦承犯行，態度尚可，而乙○○犯後仍飾詞狡辯，難認有
    悔意；衡以本案遭竊之小葉桃花心木材積為7.85立方公尺，
    山價為342,500 元（詳後述），價值不斐；兼衡甲○○自陳
    國中畢業之智識程度，已離婚，需扶養未成年子女及前岳母
    ，目前從事圍籬施作，日薪1,000 元之家庭及生活經濟狀況
    ；乙○○自陳國中畢業之智識程度，已婚，需扶養未成年子
    女、祖母與母親，工作為挖土機司機，月收50,000至60,000
    元，有心臟病之家庭生活經濟及健康狀況（見原審訴字卷第
    212 頁）暨渠2 人之素行（見原審訴字卷第159 至165 頁之
    臺灣高等法院被告前案紀錄表）等一切情狀，量處被告甲○○有期徒刑7 月，被告乙○○有期徒刑8 月（論罪減縮判刑
    較原審減縮1 月），並按森林法第52條所規定併科贓額5 倍
    以上10倍以下罰金，為法律規定應併科之刑罰，所謂贓額係
    屬罰金計算之標準，當指被害客體之價額而言，非謂被竊取
    之物必須由犯罪人取得而成贓物始得併科罰金，該法條既有
    未遂犯處罰之規定，未遂犯得依刑法第25條第2 項之規定減
    輕其刑，不因而免受併科罰金之處罰（最高法院80年度台上
    字第524 號判決意旨參照）。又贓額之計算，係以山價為準
    ，並不以交易價格之市價為準（最高法院81年度台上字第17
    58號判決意旨參照）。復森林法第52條所規定併科贓額倍數
    之罰金，為法律規定應併科之刑罰，從而，犯森林法第52條
    第3 項之罪因犯罪屬未遂而減輕其刑時，自應就有期徒刑及
    罰金刑部分併減輕之。經查，本案被告竊取之小葉桃花心木
    ，經告訴人計算後山價為342,500 元，有上揭國有林事業區
    天然林地盜伐木山價金查定書、木材市價計算明細表、伐木
    造材作業（木材）、集運卸貯作業（木材）、屏東林管處10
    9 年10月20日屏旗字第1096165027號函及檢附之桃花心木市
    價查定書、屏東林管處110 年3 月2 日屏收字第1106160964
    號函各1 份在卷可參。爰審酌本案被害森林主產物之數量、
    被告之犯罪情節、可責性及被告均依未遂犯減輕其刑等情，
    併諭知被告等均科處贓額2.5 倍之罰金即856,250 元，並均
    諭知罰金易服勞役均以新台幣3 千元折算1 日。又關於沒收
    部分並說明如下：
  ㈠按犯本條之罪者，其供犯罪所用、犯罪預備之物或犯罪所生
    之物，不問屬於犯罪行為人與否，沒收之，森林法第52條第
    5 項定有明文。次按犯罪所得，屬於犯罪行為人者，沒收之
    ；前2 項之沒收，於全部或一部不能沒收或不宜執行沒收時
    ，追徵其價額，刑法第38條之1 第1 項本文及第3 項亦有明
    定。又按刑法第2 條第2 項規定：「沒收、非拘束人身自由
    之保安處分適用裁判時之法律。」；刑法施行法第10條之3
    第2 項則規定「105 年7 月1 日前施行之其他法律關於沒收
    、追徵、追繳、抵償之規定，不再適用」，是就沒收適用之
    法律競合，明白揭示「後法優於前法」之原則，僅於刑法沒
    收章施行「後」，其他法律就沒收方面另有特別規定者，始
    依刑法第11條但書規定，而依特別法優先於普通法之原則，
    優先適用各該其他法律特別規定。又105 年11月30日修正前
    森林法第52條第5 項之義務沒收，自前開刑法修正施行之日
    起已失效，關於犯罪所得之物、犯罪所用等物應否沒收，原
    應回歸適用修正後之刑法第38條等相關規定，然森林法第52
    條關於沒收之規定，業於105 年11月30日修正公布，並於10
    5 年12月2 日生效，則本案關於違反森林法犯行之沒收部分
    自應適用上揭修正後森林法第52條第5 項規定；至於犯罪所
    得及追徵部分之沒收，因上開森林法未予規定，則回歸適用
    刑法沒收章之規定。
  ㈡復按宣告前2 條之沒收或追徵，有過苛之虞、欠缺刑法上之
    重要性、犯罪所得價值低微，或為維持受宣告人生活條件之
    必要者，得不宣告或酌減之，刑法第38條之2 第2 項定有明
    文。刑法增訂該條過苛調節條款，於宣告沒收或追徵有過苛
    之虞、欠缺刑法上之重要性或犯罪所得價值低微之情形，及
    考量義務沒收對於被沒收人之最低限度生活產生影響，允由
    事實審法院就個案具體情形，依職權裁量不予宣告或酌減，
    以調節沒收之嚴苛性，並兼顧訴訟經濟，節省法院不必要之
    勞費。此項過苛調節條款，為憲法上比例原則之展現，自不
    分實體規範為刑法或特別刑法中之義務沒收、亦不論沒收主
    體為犯罪行為人或第三人之沒收、或沒收標的為原客體或追
    徵其替代價額，均有其適用。而依上開森林法第52條第5 項
    規定，係立法者為使國有森林資源受保護，避免供犯罪所用
    之工具，不予沒收而須發還，致使相同工具易地反覆使用，
    有礙法律成效，乃採絕對義務沒收主義，以預防並遏止犯罪
    ，為刑法第38條第2 項前段關於職權沒收之特別規定，固應
    優先適用，但法律縱有「不問屬於犯罪行為人與否」之沒收
    條款，亦不得違反憲法上正當法律程序及比例原則之要求。
    因而，就踐行正當法律程序以觀，所稱「不問屬於犯罪行為
    人與否」，仍應區別可能沒收主體為「犯罪行為人」或「犯
    罪行為人以外之第三人」，而踐行相應之刑事沒收程序，就
    運用比例原則而言，不論可能沒收之物係犯罪行為人所有或
    第三人所有、不分沒收標的為原客體或追徵其替代價額，均
    有刑法第38條之2 第2 項過苛條款之適用，始合乎沒收新制
    之立法目的及立法精神（最高法院108 年度台上字第2421號
    判決意旨參照）。
  ㈢經查乙○○與甲○○約定其於本案中可按日收取7,000 元之
    報酬，其並已收取該筆報酬，業據渠2 人自陳明確（見原審
    訴字卷第126 、131 至132 頁），依前開說明，乃屬乙○○
    所有且係其犯本案之犯罪所得，為避免其坐享犯罪所得，縱
    均未扣案，仍應依刑法第38條之1 第1 項本文、第3 項規定
    ，宣告沒收，於全部或一部不能沒收或不宜執行沒收時，追
    徵其價額。
  ㈣至未扣案之上開自用大貨車、挖土機，茲據乙○○於警詢及
    原審準備程序中自陳均為其所有（見警卷第5 頁；原審訴字
    卷第44頁），則上開2 車輛固均屬乙○○所有、供其犯本案
    竊取小葉桃花心木使用之車輛，係屬森林法第52條第5 項所
    稱「供犯罪所用之物」，然該2 車輛乃乙○○從事挖土機工
    作維持生計所用，業據其於警詢時陳明在卷（見警卷第7 頁
    ），本院審酌上開大貨車及挖土機乃乙○○平常營業使用，
    且車價相較於其所獲取之不法利益數額即7,000 元顯存有相
    當差距，又本案為未遂，情節尚非甚重等情，認適當的有期
    徒刑、罰金及沒收犯罪所得已足使乙○○付出代價，沒收其
    維持生計所需使用之車輛，有違維持其生活條件所必要之要
    件，並顯逾乙○○犯行之可責程度，有過苛之虞，衡諸比例
    原則及過度禁止原則，爰參酌刑法第38條之2 第2 項規定，
    其自用大貨車、挖土機不予宣告沒收或追徵。
據上論結，應依刑事訴訟法第369 條第1 項、第364 條、第299
條第1 項前段、第300 條，修正前森林法第52條第2 項、第1 項
第4 款、第5 項，刑法第11條、第25條、第28條、第42條第3 項
、第38條之1 第1 項、第3 項，判決如主文。
本案經一審檢察官陳俐吟提起公訴，二審檢察官呂建昌到庭執行
職務。
中    華    民    國   110    年    10    月    28    日
                  刑事第五庭    審判長法  官  簡志瑩
                                      法  官  唐照明
                                      法  官  張盛喜
以上正本證明與原本無異。
如不服本判決應於收受本判決後20日內向本院提出上訴書狀，其
未敘述上訴理由者，並得於提起上訴後20日內向本院補提理由書
狀（均須按他造當事人之人數附繕本）「切勿逕送上級法院」。
中    華    民    國   110    年    10    月    28    日
                                      書記官  黃楠婷
附錄本判決論罪科刑法條：
修正前森林法第52條
犯第50條第1 項之罪而有下列情形之一者，處1 年以上7 年以下
有期徒刑，併科贓額5 倍以上10倍以下罰金：
一、於保安林犯之。
二、依機關之委託或其他契約，有保護森林義務之人犯之。
三、於行使林產物採取權時犯之。
四、結夥二人以上或僱使他人犯之。
五、以贓物為原料，製造木炭、松節油、其他物品或培植菇類。
六、為搬運贓物，使用牲口、船舶、車輛，或有搬運造材之設備
    。
七、掘採、毀壞、燒燬或隱蔽根株，以圖罪跡之湮滅。
八、以贓物燃料，使用於礦物之採取，精製石灰、磚、瓦或其他
    物品之製造。
前項未遂犯罰之。
第1 項森林主產物為貴重木者，加重其刑至二分之一，併科贓額
10倍以上20倍以下罰金。
前項貴重木之樹種，指具高經濟或生態價值，並經中央主管機關
公告之樹種。
犯本條之罪者，其供犯罪所用、犯罪預備之物或犯罪所生之物，
不問屬於犯罪行為人與否，沒收之。
第50條及本條所列刑事案件之被告或犯罪嫌疑人，於偵查中供述
與該案案情有重要關係之待證事項或其他正犯或共犯之犯罪事證
，因而使檢察官得以追訴該案之其他正犯或共犯者，以經檢察官
事先同意者為限，就其因供述所涉之犯罪，減輕或免除其刑。
 
┌────────────────────────────┐
│卷證目錄對照表                                          │
│1.內政部警政署保安警察第七總隊第八大隊保七八大刑偵字卷，│
│  稱警卷。                                              │
│2.臺灣橋頭地方檢察署108 年度偵字第4495號卷，稱偵卷。    │
│3.原審109 年度訴字第164號卷，稱原審訴字卷。             │
└────────────────────────────┘